【裁判字號】    94,保險上,14
【裁判日期】    951011
【裁判案由】    給付保險金
【裁判全文】
臺灣高等法院高雄分院民事判決        94年度保險上字第14號
上  訴  人  幸福人壽保險股份有限公司
法定代理人  乙○○
訴訟代理人  丁○○
被 上訴 人  甲○○
            葉日奎
            葉奎宏
共      同
訴訟代理人  施旭錦律師
複 代理 人  王梵緒律師
上列當事人間請求給付保險金事件，上訴人對於民國94年8 月17
日臺灣屏東地方法院93年度保險字第10號第一審判決提起上訴，
本院於95年9月27日言詞辯論終結，判決如下：
    主  文
上訴駁回。
第二審訴訟費用由上訴人負擔。
    事實及理由
一、被上訴人主張：訴外人葉連順為被上訴人甲○○之夫、被上
    訴人葉日奎及葉奎宏之父，葉連順生前參加以有限責任屏東
    農田水利會員工消費合作社（下稱農田水利會合作社）為要
    保人，其本身為被保險人，向上訴人投保之「永保安康真情
    專案團體保險」（下稱系爭保險），未指定受益人，保險期
    間自民國91年12月1日起至92年12月1日止，保險金額為新台
    幣（下同）15萬元。嗣葉連順於92年9月8日凌晨左右跌倒在
    自家屋外之水溝，致頭部受有外傷併多處挫傷，經家人發現
    扶入屋內沐浴更衣後就寢，翌日被家人發現口吐白沫，昏迷
    不醒，送醫急救不治死亡。系爭保險因未指定受益人而視為
    葉連順之遺產，葉連順之合法繼承人為被上訴人3 人，公同
    共有系爭保險金債權，乃依約於92年9 月10日間向上訴人申
    請理賠，竟遭拒絕，且迄未獲理賠，爰依保險契約之法律關
    係，求為判決：上訴人應給付被上訴人15萬元，及自92年11
    月1 日起至清償日止，按年息10％計算之利息。並陳明願供
    擔保，請准宣告假執行。原審為被上訴人勝訴之判決，被上
    訴人於本院聲明：上訴駁回。
二、上訴人則以：被保險人葉連順投保前已罹患腦栓塞併發右側
    肢體輕癱、冠狀動脈疾患、陳舊性心肌梗塞、尿路感染、高
    中性脂肪血壓等疾病，本不符合投保資格而不得投保系爭保
    險，此於投保事項一覽表及農田水利會合作社團體保險計畫
    及保險費收據及宣傳單均有記載，葉連順既屬拒保體而仍投
    保系爭保險，自屬無效，不因已繳納保費而使之成為有效保
    險。是系爭保險契約既自始無效，伊即無給付保險金之義務
    等語，資為抗辯，並於本院聲明：(一)原判決廢棄。(二)上列廢
    棄部分，被上訴人在第一審之訴及其假執行之聲請均駁回。
三、兩造對於下列事項不爭執，並有系爭保險單條款及戶籍謄本
    在卷可稽，並經本院調取台灣屏東地方法院檢察署92年度相
    字第587號葉連順相驗卷核閱無訛，堪信為真實：
  (一)被保險人葉連順為被上訴人甲○○之夫、被上訴人葉日奎及
    葉奎宏之父。葉連順生前參加以農田水利會合作社為要保人
    ，其本身為被保險人，向上訴人投保之「永保安康真情專案
    團體保險」，未指定受益人，保險期間自91年12月1日起至9
    2年12月1日止，保險金額為15萬元。嗣葉連順於92年9月8日
    凌晨左右跌倒在自家屋外之水溝，頭部受有外傷併多處挫傷
    ，經家人發現扶入屋內沐浴更衣後就寢，翌日被家人發現口
    吐白沫，昏迷不醒，送醫急救不治死亡。被上訴人於92年 9
    月10日向上訴人申請理賠，均遭拒絕。
  (二)葉連順向上訴人投保前，已罹患腦栓塞併發右側肢體輕癱、
    冠狀動脈疾患、陳舊性心肌梗塞、尿路感染、高中性脂肪血
    壓等疾病。
四、兩造爭點在於：系爭保險契約是否自始無效一節。經查：
  (一)上訴人辯稱系爭保險契約應屬無效云云，無非以被保險人葉
    連順屬於其團體保險計畫、投保事項一覽表、保險費收據及
    宣傳單上所記載之拒保體，及其「投保事項一攬表」之「註
    1」已載明：「凡患有『心肌梗塞』、『冠狀動脈繞道手術
    』、『腦中風』、『慢性腎衰竭』、『癌症』、『癱瘓』、
    『重大器官移植手術』、『精神病』等，不予承保。如於保
    險生效前已罹患上述症狀，事後亦無法獲得理賠。」及其收
    據、宣傳單上亦載明：「凡患有重大疾病、心肌梗塞、冠狀
    動脈繞道手術、腦中風、精神病、慢性腎衰竭、癌症、癱瘓
    、重大器官移植手術等，不得投保登記。」而葉連順於投保
    前已罹患腦栓塞併發右側肢體輕癱、冠狀動脈疾患、陳舊性
    心肌梗塞、尿路感染、高中性脂肪血壓等不予承保之疾病等
    情為據。惟依上開「投保事項一攬表」之「註1」既載明如
    於保險「生效前」已罹患上述症狀，事後亦無法獲得理賠等
    情，可知上訴人所辯其不予承保之上述病症或症狀，如被保
    險人已罹患而仍予投保，保險人得拒絕理賠，核屬失權之原
    因，並非無效之原因。上訴人辯稱系爭保險契約自始無效云
    云，已非可採。且按無效及失權之原因，均屬於保險契約基
    本條款之內容，依保險法第55條第7款之規定，除同法另有
    規定外，應記載於保險契約，始得謂保險契約有無效或失權
    之原因，保險人始得拒絕理賠。惟查上訴人已自承其所稱無
    效之原因並未記載於系爭保險契約，僅記載於團體保險計畫
    內，而該保險計畫係其與農田水利會協商後寄予農田水利會
    之計畫書等語（原審卷(二)第18頁），且證人即原擔任系爭保
    險之要保人農田水利會合作社之理事主席丙○○於本院亦證
    述：上開「投保事項一攬表」係要保人繳交保險費後，上訴
    人才交付要保人等語。又系爭不予承保之事項，確實未明文
    記載於系爭保險契約，亦有系爭保險契約保單條款1份可稽
    （原審卷(一)第29至34頁）。雖上訴人於本院改稱上開「投保
    事項一攬表」係系爭保險契約之構成部分云云，並辯稱上開
    「投保事項一攬表」，亦屬系爭保險保單所載之其他相關文
    件云云，要屬無據，並非可採。至保險費收據及宣傳單上僅
    記載凡患有前述病症，不得投保登記，及證人丙○○於本院
    雖證述「因為我們本身不了解保險事項，故收據都由保險公
    司設計、印製、交付使用。」「這些限制有談到不能登記投
    保」「（有關被保險人身分及投保條件之限制，是否是由要
    保團體對其員工、眷屬、會員為宣導告知？）這是幸福人壽
    及我們雙方共同要宣導告知的。」「我們的看法是最好都沒
    有限定，這些限制有談到不能登記投保」等語，惟系爭保險
    契約既未將上訴人不予承保之上述病症或症狀，及要保人違
    反而投保之效果，記載於系爭保險契約，自不得以保險費收
    據及宣傳單記載凡患有前述病症，不得投保登記，及證人丙
    ○○之前開證述，即認系爭不予承保事項已由契約當事人合
    意約定於系爭保險契約。況依證人丙○○另證稱「但沒有談
    到如果有登記投保後要如何理賠的問題」「（宣導過程中，
    是否有將投保資格及要保資格的條件使欲登記投保之人知悉
    後，始投保？）系爭個案是由幸福人壽經理負責宣導的，該
    個案是否知悉，要問幸福人壽的經理才知道。」「（葉連順
    登記投保，有無告知證人說他已經罹患腦中風及心肌梗塞？
    ）我不在場，他沒有跟我講。」（本院卷第130頁），亦不
    足證明系爭不予承保事項已由契約當事人約定為系爭保險契
    約之內容。
  (二)又上訴人於91年12月1 日已簽發系爭保險之保險單（原審卷
    (一)第28頁），足證系爭保險契約已成立。又依保險法第21條
    規定，保險費應於契約生效前交付之，可見保險費之交付，
    為保險契約之生效要件。又上訴人既自認其已收取保費，且
    未通知要保單位拒絕承保，亦未解除系爭保險契約等語（原
    審卷(二)第17至18頁），及上訴人所稱其得拒絕承保及理賠之
    前述事項，亦未記載於系爭保險契約，已如前述，則系爭保
    險契約自已成立生效。上訴人抗辯系爭保險自始無效云云，
    不足取信。
  (三)況按保險，係當事人約定，一方（要保人）交付保險費於他
    方，他方（保險人）對於因不可預料或不可抗力之事故所致
    之損害，負擔賠償財物之行為，保險法第1條定有明文。故
    保險人是否接受要保人之要保申請及適用何種保險費率承保
    ，在作成決定之前，必須有足夠資料，作為判斷基礎，以確
    保其本身獲得合理利潤，並使其他不特定要保人免於不符比
    例之危險分擔。而保險法第64條所定之被保險人說明義務與
    違反之效果之規定，即在賦予保險人權利、課予被保險人義
    務，以提供保險人關於該保險有關之事實資料，作為保險人
    是否同意要保人聲請之判斷依據，既係如此，保險人即應妥
    善運用上述法律建制之機制，詳為蒐集與保險有關之資料。
    本件上訴人自承本件團體保險契約在其精算基礎下免除被保
    險人保前書面告知義務，而無保險法第64條之問題，然為排
    除危險，而與農田水利會合作社約定除外拒保疾病，由農田
    水利會合作社為一危險之控制等語（原審卷(一)第128至131、
    147至148頁），足見係上訴人基於營業成本考量，經精算師
    精算後，減化甚至省免對被保險人之書面詢問，並非上訴人
    於事理上無從得知、評估被保險人葉連順長期、完整之健康
    狀況。上訴人既自願性放棄其篩選保險個體之危險控制機制
    ，任由危險團體即要保人或被保險人決定是否有上訴人拒絕
    承保事由，上訴人於承保後，即不能以前揭宣傳文件及收據
    上之單方且有疑義之註記，將其應負擔之風險及此不利益之
    結果歸諸於被保險人。是上訴人執此約款拒絕理賠，尚無可
    取。
五、綜上所述，系爭保險契約既成立生效，復無失權之原因，於
    保險事故發生後，上訴人即應依約理賠。又按保險人應於要
    保人或被保險人交齊證明文件後，於約定期限內給付賠償金
    額，保險法第34條前段定有明文。且系爭保險契約保單條款
    第14條第2 項約定上訴人應於收齊前項文件後15日內給付之
    ，逾期上訴人應按年利率1 分加計利息給付。查被上訴人於
    92年9 月10日向上訴人申請理賠遭拒，且迄未獲理賠，及葉
    連順未指定受益人，依系爭保險保單條款第19條第1 項約定
    ，其保險金視為被保險人之遺產，又葉連順之合法繼承人為
    被上訴人，尚未分割遺產等情，為上訴人所不爭，從而，被
    上訴人依繼承及系爭保險契約之法律關係，請求上訴人應給
    付被上訴人15萬元，及自92年11月1 日起按年息10％計算之
    利息，即屬正當，應予准許。原審為上訴人敗訴之判決，核
    無違誤，上訴意旨指摘原判決不當，求予廢棄改判，非有理
    由，應予駁回。又本件事證已臻明確，兩造其餘攻擊防禦方
    法暨所舉證據，及上訴人聲請詢問被上訴人有關不予承保事
    由是否有用文字記述於要保團體所持有的書面保險契約中；
    被上訴人是否承認不予承保事由記載於投保事項一攬表之方
    式存在於要保團體與上訴人間長達兩年；除葉連順外，是否
    尚有其他以不予承保事由加保，事後經上訴人以不符承保規
    定通知無效，而遵守此項約定之人存在等事項，於本件判決
    結果不生影響，無逐一論述及調查之必要，附此敘明。
六、據上論結：本件上訴為無理由，依民事訴訟法第449條第1項
    、第78條，判決如主文。
中    華    民    國    95    年    10    月    11    日
                     民事第四庭
                              審判長法官    蔡文貴
                              法      官    黃科瑜
                              法      官    徐文祥
以上正本證明與原本無異。
本件不得上訴。
中    華    民    國    95    年   10     月    11    日
                              書  記  官    陳金卿


司法院資訊處製作；財團法人民間司法改革基金會備份。
